最　高　行　政　法　院　判　決　　　　　　　　　九十一年度判字第一四八九號
　　上　訴　人　甲○○
　　被 上訴 人　財政部臺北市國稅局
　　代　表　人　乙○○
右當事人間因贈與稅事件，上訴人對於中華民國九十年三月二十九日臺北高等行政法
院八十九年度訴字第一一六八號判決，提起上訴，本院判決如左：
　　主  文
上訴駁回。
上訴審訴訟費用由上訴人負擔。
　　理  由
本件上訴人（即原審原告）在原審起訴主張：上訴人之父親何塗於五十四年間信託登
記其所有坐落臺北市○○區○○段一小段一○三地號土地於上訴人名下，因當時土地
登記不准以信託為登記原因，乃登記為買賣，故嗣臺北市政府徵收系爭土地，發放徵
收補償費五七九、○七八、六七二元，均係何塗以信託方式存於上訴人帳戶內，有上
訴人與何塗間之調解筆錄與臺北市士林區公所八十八年民調字第○三五號有關徵收補
償費事件經臺灣士林地方法院核定之調解書可稽，故上訴人將部分徵收補償費轉存予
何塗亦屬當然，並無被上訴人認定之贈與情事。本案為積極信託之證據，亦經訴願決
定書詳細陳述如下：「理由：壹、贈與稅部分：二、本件訴願人（即上訴人）所有坐
落於臺北市○○區○○段一小段一○三號土地，經臺北市政府徵收並於八十年六月三
日領取土地補償費五七九、○七八、六七二元，隨即將其中五○○、○○○、○○○
元存入台北銀行北投分行無記名可轉讓定期存款帳戶，八十一年六月三日到期，乃將
該筆存款轉存至華銀士林分行無記名可轉讓定期存款帳戶．．．」，訴願決定書卻又
稱上訴人未參與信託物之管理運用，信託契約為消極信託，通常為通謀虛偽意思表示
，足證其主張前後自相矛盾，難謂合法允當。若原審認系爭資金係上訴人所有，則備
位主張本件法律關係為消費寄託。依民法第五百八十九條第一項、第六百零二條第一
項及第六百零三條之規定，上訴人於八十三年六月三日與何塗就上訴人華銀士林分行
定期存款中之一○○、○○○、○○○元及孳息一八、七二○、○○○元達成消費寄
託之意思表示合致，並依約將系爭金錢存入何塗華銀士林分行之帳戶內，何塗於八十
五年三月六日與華銀士林分行定存到期解約後，已返還予上訴人，並無特定經濟目的
，或於被上訴人發文調查後，即與銀行提前解約返還系爭金錢。被上訴人以系爭資金
轉回日期在調查基準日後，遽論該行為即為臨訟彌縫之作，不僅未考慮客觀狀況，復
與一般常理有違，顯係被上訴人之主觀臆測。況何塗年近八十歲，依社會通念與常情
，高齡老父贈與資產於其子女者，所在多有，年輕子女贈與高齡老父，先繳納鉅額贈
與稅，等父親仙逝後，再繳納高額之遺產稅，顯有悖於常情。而上訴人對消費寄託之
事實，已舉出相當實證說明，被上訴人自應舉證證明系爭金錢確為贈與標的，方符民
事訴訟法第二百七十七條所揭示之舉證責任分配原則。若原審法院不採信上訴人信託
法律關係之主張，則本件贈與對象仍有疑義。查八十四年間，何塗將部分之資金轉存
至第三人何俊民、何仁文帳戶內，移轉金額每人為五、○○○、○○○元，上訴人主
張就系爭一○、○○○、○○○元資金部分，受贈人應為何塗、何俊民、何仁文等三
人。被上訴人就該一○、○○○、○○○元資金部分，已另為核課贈與稅及罰鍰，顯
有重複核課贈與稅之嫌，應予撤銷原處分等語。
被上訴人則以：依民法第七百六十一條第一項規定，物權以占有為要件，上訴人將所
有存款資金，轉存入其父親何塗之銀行存款帳戶，為上訴人所不爭，即發生物權移轉
之效力，且上訴人未能提示具體客觀之事證，以實其說，所述消費寄託核不足採。又
因系爭資金轉回日期，皆在被上訴人調查基準日（八十四年九月十九日）後之八十五
年三月、八月間所為，顯係臨訟彌縫之作。再者，上訴人對系爭贈與稅事件有關資金
轉存部分，原先主張該筆資金係上訴人所有，以消費寄託方式寄存於其父何塗名下，
並於八十五年間返還上訴人；嗣主張系爭土地乃其父所有，而以信託方式登記於上訴
人名下，系爭徵收補償費為何塗所有，轉存僅係信託物之返還等情。惟事實應僅其一
，上訴人與何塗間究為消費寄託抑或信託，其前後主張南轅北轍，說詞不一，顯有矯
飾之情。且依最高法院六十六年度台再字第四十二號判例及七十一年度台上字第二○
五二號判決，消極信託，除有確實之正當原因外，通常多屬通謀而為之虛偽意思表示
。本件上訴人雖辯稱系爭土地以上訴人名義辦理信託登記，惟就信託之態樣、信託之
積極內容，均未能說明，是其所謂信託，顯係卸詞，應無足採。至上訴人主張其非因
故意或重大過失，致未依限辦理贈與稅申報，應認為情節輕微，免予處罰等情。惟上
訴人因土地被徵收而領有補償費，被上訴人曾於八十四年九月十九日（即本件調查基
準日），以財北國稅審貳字第八四○四三五一五號函，請上訴人如有贈與情事，應
向被上訴人辦理贈與稅申報，該函業經送達，惟上訴人並未辦理申報。被上訴人依司
法院釋字第二七五號解釋、稅務違章案件減免處罰標準第十二條第三款及依遺產及贈
與稅法第四十四條規定，按上訴人漏未申報系爭贈與額之應納稅額五四、七六九、七
五○元，處一倍罰鍰五四、七六九、七五○元，並無不合，復查及訴願決定予以維持
，亦無違誤等語，資為抗辯。
原審斟酌全辯論意旨及調查證據之結果，以：上訴人於提起復查、訴願及行政訴訟時
，反覆以消費寄託及信託關係資為爭議。然查，系爭土地於三十五年六月二十六日為
何田及何塗所共有，於五十三年十二月二十日移轉登記予上訴人，移轉登記原因為「
買賣」，依據土地法第四十三條之規定，系爭土地應以登記之所有權人即上訴人為實
際所有權人。上訴人初始主張系爭一一八、七二○、○○○元為消費寄託予何塗，使
用、收益暨處分權限仍屬上訴人，何塗僅為名義人並非所有人，亦係主張系爭土地之
所有權人為上訴人本人，乃有土地徵收補償費之受領，而為系爭轉存資金之所有權人
。上訴人雖據其於八十八年二月五日與何塗間之調解筆錄與臺北市士林區公所八十八
年民調字第○三五號有關徵收補償費事件經臺灣士林地方法院核定之調解書，主張系
爭土地係以上訴人名義辦理信託登記，轉存資金僅為信託物之返還，惟上訴人為系爭
土地之所有權人，則上訴人與何塗間事後之調解，顯係臨訟而為，不足採信。又上訴
人對其與何塗間究為消費寄託抑或信託關係，前後主張南轅北轍，說詞亦反覆不定，
且對其與何塗間究竟如何為系爭資金之消費寄託等約定，並未能提出具體事證以實其
說，徒託空言，自無可採。按物權以占有為要件，系爭資金既為上訴人所有，則上訴
人將其所有資金，無償轉存入何塗之銀行存款帳戶，即發生物權移轉之效力，其贈與
行為業已成立生效，至上訴人於被上訴人調查基準日即八十四年九月十九日後是否轉
回系爭資金，已無礙其贈與行為之成立生效，是上訴人於本件訴訟時，所提出帳號一
二三—二四—一五六四—一、一二三—二四—一五六二—八、一二三—二四—一五六
六—五之華銀可轉讓定期存單各一○、○○○、○○○元，均不足為上訴人未為系爭
資金之贈與之證明。另上訴人訴稱何塗於八十四年間將部分資金轉存至第三人何俊民
、何仁文帳戶內，移轉金額每人為五、○○○、○○○元，為另案是否涉及贈與之問
題，本件尚無涉重複核課贈與稅情事。本件上訴人因土地被徵收而領取補償費，被上
訴人曾於八十四年九月十九日以財北國稅審貳字第八四○四三五一五號函知上訴人
於文到十日內辦理贈與稅申報，並經合法送達上訴人，有掛號郵件送達回執附原處分
卷可憑，惟上訴人並未依限辦理申報，依司法院釋字第二七五號解釋意旨，應推定上
訴人為有過失，自應受罰，因將原決定及原處分均予維持，駁回上訴人之訴，核無違
誤。查土地法第四十三條規定，依該法所為之登記，有絕對之效力，因此，信賴土地
登記為真實者，應受法律保護。此一登記之絕對效力固非不得排除，但應由主張登記
有瑕疵者，提出具體事證，以實其說，尚不得任意主張土地登記簿之記載不實。準此
，稅捐機關如認為登記之土地移轉原因不實，而不信賴土地登記，固得提出具體事證
，如當事人間之資金流程等，以證明登記之原因事實；而登記權利人自行主張登記不
實，即應由登記權利人提出具體事證，如反要求信賴土地登記之稅捐機關查證資金流
程，以證明其所信賴之土地登記是否屬實，既不符土地登記之法定效力，且有違證據
法則。上訴意旨指摘原判決錯誤引用土地法第四十三條規定，有適用法規不當之違誤
云云，並無理由。次查上訴人主張系爭土地係以上訴人名義辦理信託登記，轉存資金
僅為信託物之返還云云，並未能提出足以證明登記當時原因事實為信託之證據，本院
依卷證資料，亦無從認定其主張屬實，上訴人雖提出八十八年二月五日與何塗間之調
解筆錄與臺北市士林區公所八十八民調字第○三五號有關徵收補償費事件經臺灣士林
地方法院核定之調解書，原審認為顯係臨訟而為，不足採信，於證據法則亦無違誤，
上訴人指摘原判決就系爭土地移轉登記原因之事實未加查證云云，亦無足採。末查信
託與消費寄託之事實基礎不同，不僅為訴訟中攻防方法之運用。本件上訴人針對系爭
資金轉存於何塗帳戶之原因事實，於八十七年一月十三日申請復查時，係主張：「八
十三年六月三日，本人將新台幣一一八、七二○、○○○元寄託與家父何塗，本案實
係消費寄託．．．其使用、收益暨處分之權限仍屬本人，何塗僅為名義人並非所有人
」。嗣於八十八年四月一日依何塗向被上訴人提出之說明書，上訴人始改稱系爭台北
市○○區○○段一小段一○三地號土地，為何塗於五十三年十二月二十日向其兄長何
田購買土地持分二分之一，連同其所有持分二分之一土地，一併以上訴人之名義信託
登記，上訴人僅為名義登記人，基於信託契約關係，上訴人負有將該土地徵收補償費
返還予何塗之義務云云，原判決以上訴人對其與何塗間究為消費寄託抑或信託關係，
前後主張南轅北轍，說詞反覆不定，且對其與何塗間究竟如何為系爭資金之消費寄託
等約定乙節，並未能提出具體事證，徒託空言，無可採信，已詳述心證之理由，既無
違證據法則，尤無判決不備理由之違法情形。至上訴人贈與資產予高齡老父之動機如
何，非法律所得規範，惟尚不至有悖於社會通念與一般常理；又本院八十六年度判字
第三一八五號判決及八十八年度判字第三四五九號判決，與本件情形不同，尚不得比
附援引，均併予指明。本件上訴論旨，仍執前詞，指摘原判決違誤，求予廢棄，難認
有理由，應予駁回。
據上論結，本件上訴為無理由，爰依行政訴訟法第二百五十五條第一項、第九十八條
第三項前段，判決如主文。
中　　華　　民　　國　　九十一　　　年　　　八　　　　月　　　十五　　　日
                    最 高 行 政 法 院  第 二 庭
                                審 判 長 法  官　　　陳　石　獅
                                         法  官      劉  鑫  楨
                                         法  官　　　彭　鳳　至
                                         法  官　　　高　啟　燦
                                         法  官　　　黃　合　文
右  正  本  證  明  與  原  本  無  異
　　　　　　　　　　　　　　　　　　　　 法院書記官　王  福  瀛
中　　華　　民　　國　　九十一　　　年　　　八　　　　月　　二十一　　　日
